---
title: "Curso Intensivo de R com GitHub e IA"
subtitle: "Análise de Dados Moderna para Iniciantes - Material Completo"
author: "Vinícius Silva Junqueira"
date: "`r format(Sys.Date(), '%d/%m/%Y')`"
output:
  pdf_document:
    toc: true
    toc_depth: 3
    number_sections: true
    latex_engine: xelatex
    keep_tex: false
    fig_caption: true
    highlight: tango
lang: pt-BR
fontsize: 11pt
geometry: margin=2.5cm
urlcolor: blue
linkcolor: blue
header-includes:
  - \usepackage{fontspec}
  - \usepackage{polyglossia}
  - \setdefaultlanguage{portuguese}
  - \usepackage{microtype}
  - \usepackage{fancyhdr}
  - \usepackage{graphicx}
  - \usepackage{hyperref}
  - \setmainfont{Latin Modern Roman}
  - \setsansfont{Latin Modern Sans}
  - \setmonofont{Latin Modern Mono}
  - \pagestyle{fancy}
  - \fancyhead[L]{\small Vinícius Silva Junqueira}
  - \fancyhead[R]{\small \thepage}
  - \fancyfoot[L]{\small Curso R + GitHub + IA}
  - \fancyfoot[R]{\small junqueiravinicius@hotmail.com}
  - \renewcommand{\headrulewidth}{0.4pt}
  - \renewcommand{\footrulewidth}{0.4pt}
---

```{r setup-global, include=FALSE}
# ========================================
# CONFIGURAÇÃO GLOBAL DO DOCUMENTO
# ========================================

# Locale e opções gerais
Sys.setlocale(category = "LC_ALL", locale = "pt_BR.UTF-8")
options(
  scipen = 999,
  digits = 4,
  repos = c(CRAN = "https://cloud.r-project.org")
)
set.seed(123)

# knitr
knitr::opts_chunk$set(
  echo = TRUE,
  eval = FALSE,         # mostrar código por padrão
  warning = FALSE,
  message = FALSE,
  error = FALSE,
  comment = "#>",
  fig.align = "center",
  fig.width = 8,
  fig.height = 5,
  out.width = "80%"
)

# helper para controlar execução via parâmetro
if (!exists("params")) params <- list(run_children = TRUE)
```

```{r setup-paths, include=FALSE}
if (!requireNamespace("here", quietly = TRUE)) install.packages("here")
here::i_am("master.Rmd")
knitr::opts_knit$set(root.dir = here::here())
```

<!-- CAPA -->
\begin{titlepage}
\centering

\vspace*{2cm}

{\Huge\bfseries Curso Intensivo de R\\[0.3cm]
com GitHub e IA\\[1.5cm]}

{\Large Análise de Dados Moderna para Iniciantes\\[0.5cm]
Material Didático Completo\\[2cm]}

\begin{tabular}{rl}
\textbf{Carga horária:} & 16 horas \\[0.2cm]
\textbf{Período:} & 17, 18, 24 e 25 de Novembro de 2024 \\[0.2cm]
\textbf{Horário:} & 19h00 às 22h00 \\[0.2cm]
\textbf{Formato:} & Prático e hands-on \\[0.2cm]
\end{tabular}

\vfill

{\large
\textbf{Instrutor}\\[0.3cm]
Vinícius Silva Junqueira\\[0.2cm]
\small
Doutor em Genética e Melhoramento\\
Pesquisador Bayer - Melhoramento Genético\\[0.5cm]
}

{\footnotesize
\texttt{junqueiravinicius@hotmail.com}\\
\texttt{github.com/viniciusjunqueira}\\
\texttt{linkedin.com/in/junqueiravinicius}\\[1cm]
}

{\small
Versão 1.0 -- \today\\
Uberlândia, Minas Gerais, Brasil
}

\end{titlepage}

\clearpage
\thispagestyle{empty}
\mbox{}
\clearpage

\newpage

<!-- ============================================ -->
<!-- SOBRE O AUTOR -->
<!-- ============================================ -->

```{r sobre-mim, child=here::here("materiais","sobre_mim.Rmd"), eval=TRUE}
```

\newpage

<!-- ============================================ -->
<!-- INTRODUÇÃO AO CURSO -->
<!-- ============================================ -->

```{r introducao, child=here::here("materiais","introducao.Rmd"), eval=TRUE}
```

\newpage

<!-- ============================================ -->
<!-- CRONOGRAMA COMPLETO -->
<!-- ============================================ -->

```{r cronograma, child=here::here("materiais","cronograma.Rmd"), eval=TRUE}
```

\newpage

<!-- ============================================ -->
<!-- DIA 1: FUNDAMENTOS E AMBIENTE DE TRABALHO -->
<!-- ============================================ -->

```{r dia1, child=here::here("materiais","dia1_fundamentos.Rmd"), eval=TRUE}
```

\newpage

<!-- ============================================ -->
<!-- DIA 2: LÓGICA, FUNÇÕES E TIDYVERSE -->
<!-- ============================================ -->

```{r dia2, child=here::here("materiais","dia2_logica_funcoes.Rmd"), eval=TRUE}
```

\newpage

<!-- ============================================ -->
<!-- DIA 3: MANIPULAÇÃO DE DADOS -->
<!-- ============================================ -->

```{r dia3, child=here::here("materiais","dia3_manipulacao.Rmd"), eval=TRUE}
```

\newpage

<!-- ============================================ -->
<!-- DIA 4: INTEGRAÇÃO DE IA -->
<!-- ============================================ -->

```{r dia4, child=here::here("materiais","dia4_ia.Rmd"), eval=TRUE}
```

